【裁判字號】    96,國,9
【裁判日期】    970703
【裁判案由】    國家賠償
【裁判全文】
臺灣高雄地方法院民事判決                 96年度國字第9號
原      告  丙○○
            戊○○
共      同
訴訟代理人  林石猛律師
            李佳冠律師
複 代 理人  張碧華律師
被      告  交通部公路總局第三區養護工程處
法定代理人  乙○○
訴訟代理人  鍾秀瑋律師
            蘇精哲律師
            王建元律師
當事人間國家賠償事件，本院於民國97年6 月12日言詞辯論終結
，判決如下：
  主  文
原告之訴及其假執行之聲請均駁回。
訴訟費用由原告負擔。
  事實及理由
一、按訴狀送達後，原告不得將原訴變更或追加他訴，但擴張或
    減縮應受判決事項之聲明者，不在此限，民事訴訟法第255
    條第1 項第3 款定有明文。本件原告丙○○起訴時原請求被
    告應給付新台幣（下同）152,600 元，嗣於本院準備程序中
    更正請求被告應給付67,000元，此有民國96年12月24日準備
    程序筆錄（本院卷第174 頁）可憑；又原告戊○○起訴時原
    請求被告應給付2,847,400 元，嗣於本院言詞辯論時擴張請
    求被告應給付3,065,119 元，此有97年6 月2 日言詞辯論意
    旨狀（本院卷第377 頁）可參；核分屬減縮及擴張應受判決
    事項之聲明，揆諸首揭規定，於法有據，核先敘明。
二、原告起訴主張：原告丙○○於95年3 月4 日，駕駛車牌號碼
    YD-5317 號自用小客車搭載原告戊○○，由梅山往天池方向
    行駛，行經台20線124.5 公里處（下稱系爭路段），突遭山
    壁滾落而下之落石擊中，不僅造成車輛受損，原告戊○○更
    受有左上肢肘下截肢之傷害。而系爭路段之設置管理機關為
    被告，依公路法第58條及公路修建養護管理規則第32條、第
    33條規定，因系爭路段均屬沿山壁開鑿之危險山路，幾近於
    直立崖壁，其邊坡地形陡峭易有落石，有多處路段亦已被劃
    為落石危險區，依法被告應在系爭路段邊坡設置防護網、防
    護柵欄、鋼錨及注意落石警告標誌，並勘查系爭路段落石掉
    落之可能性，以防落石影響交通，然被告雖有須裝設之預見
    及管理之技術能力，竟疏忽未於事故發生地點設置上開防護
    措施，且未於事前至系爭路段勘查落石掉落之可能性，致使
    原告丙○○駕駛之上開車輛受損及原告戊○○之身體受有傷
    殘，足見被告職司維護管理之公有公共設施設置、管理上顯
    有所欠缺，原告遂於95年3 月20日以書面請求被告負國家賠
    償責任，竟遭被告機關於95年6 月12日拒絕賠償，爰依國家
    賠償法第3 條第1 項、第5 條及民法第213 條規定，請求被
    告賠償原告所受下列財產上及非財產上損害：(1)原告丙○○
    駕駛之車輛部分：修復費用60,000元、拖車費用7,000 元，
    合計為67,000元。(2)原告戊○○身體傷殘部分：醫藥費用
    74,018元、全日看護費用62,000元、裝換義肢之增加生活上
    需要費用1,200,000 元、減少勞動能力損失1,22 9, 101 元
    及精神慰撫金500,000 元，合計為0000000 元等語。並聲明
    ：(一)被告應給付原告丙○○67,000元，及自96年5 月8 日（
    即起訴狀繕本送達翌日）起至清償日止，按年息5%計算之利
    息。(二)被告應給付原告戊○○3,065,119 元，及自96年5 月
    8 日（即起訴狀繕本送達翌日）起至清償日止，按年息5%
    計算之利息。(三)願供擔保請准宣告假執行。
三、被告則以：依公路修建養護管理規則第33條規定，有關養護
    範圍並未明列有「山壁」設施，且省道養護範圍為公路用地
    範圍內之公路相關設施養護，並不包括公路外之範圍。蓋道
    路本身固屬公有公共設施，但路旁之山壁尚難認係公有公共
    設施，否則，任何天災只要人民受損，均可請求國家賠償，
    此顯非國家賠償法之立法目的。本件事故發生地點及發生原
    因既係路旁山壁落石掉落，自非屬國家賠償之範圍。又該落
    石原所在位置及如何墜落均乏事實證明，能否即謂此一不可
    抗力事件屬設置或管理有欠缺，亦有疑問，況被告已於系爭
    路段前164 公尺（即124k＋336 處）設有「注意落石」之警
    告標誌，並於道路中央加繪「落石地段」之警示標語長達16
    2 公尺，以提醒用路人隨時注意，被告已盡力防止意外之發
    生。而原告戊○○所主張之精神慰撫金亦屬過高等語。並聲
    明：(一)原告之訴駁回。(二)如受不利判決，願供擔保，免假執
    行之宣告。
四、兩造不爭執之事項如下：
  (一)原告丙○○於95年3 月4 日11時3 分許，駕駛車牌號碼YD-5
    317 號自用小客車搭載原告戊○○，行經系爭路段，遭山壁
    滾落而下之落石擊中，造成上開車輛受損及原告戊○○受有
    左上肢肘下截肢之傷害。此有梅山派出所受理民眾報案紀錄
    表、六龜分局97年3 月20日函暨所附員警工作紀錄簿（本院
    卷第22、300 頁）、診斷證明書（本院卷第23頁）附卷可參
    。
  (二)被告為系爭路段之設置管理機關，原告於95年3 月20日向被
    告請求國家賠償，被告於95年6 月12日作成拒絕賠償理由書
    。此有被告拒絕賠償函（本院卷第12頁）在卷足憑。
  (三)系爭路段之山壁並未設置防護柵欄，惟於路段前164 公尺處
    設有「注意落石」之警告標誌，並於道路中央加繪「落石地
    段」之警示標語長達162 公尺。此有證人即被告機關之幫工
    程司甲○○97年4 月10日庭呈照片（本院卷第316 頁）可稽
    。
  (四)系爭路段（台20線省道124.5 公里）所設置之路標，原路標
    為125 公里，於民國92年2 月3 日因隧道通車道路里程縮減
    ，台20線125 公里路標變更為124.5 公里，此有六龜分局96
    年10月16日函（本院卷第122、123頁）。
  (五)台20線分別於88.7.10 、92.8.28 、92.1.12 、93.2.6 、
    94.8.12 、95.3.2、95.3.4（本案）、95.3.25 、95.9.8、
    96.4.3、96.4.5、96.8.9在124.5 公里、124.3 公里、13 2
    公里、13 2.5公里、110.5 公里、140 公里、124.5 公里（
    本案）、120 公里、137.2 公里、141.5 公里、146 公里、
    117.5 公里處發生零星落石，被告均有至現場處理，此有六
    龜分局民眾報案紀錄公路總局處理情形表（本院卷第159 頁
    ）。
  (六)系爭路段於88年7 月10日發生班仁君遭落石擊中死亡案件，
    此有六龜分局陳報單（本院卷第124 頁）。
  (七)系爭路段因88年7 月10日颱風豪雨災害造成山壁落石，被告
    於89年3 月10日開工進行該路段上邊坡清除浮石30公尺高、
    掛網、錨定設施2866支、噴凝土等工程，於89年11月14日竣
    工，此有台20線梅山至天池山壁施作工程表（本院卷第198
    頁）、證人即被告機關之正工程司丁○○97年5 月28日庭呈
    交通部公路局第三區工程處88年8 月31日函暨所附系爭路段
    搶修報請核撥專款之修復費用明細表（本院卷第364 、365
    頁）、證人甲○○97年1 月28日庭呈交通部公路局第三區工
    程處90年2 月19日函暨所附系爭路段結算明細表、竣工圖（
    本院卷第221 至231 頁）。
  (八)台20線梅山至天池路段之山壁，被告共計為17次不同工程內
    容之山壁施作防護設施工程，此有台20線梅山至天池山壁施
    作防護設施工程一覽表（本院卷第197至200頁）。
  (九)被告委託恒陽土木包工業負責巡邏台20線117 公里至147.5
    公里處，且承包商之巡路員將巡路狀況登載於巡路員日報表
    上，此有公路總局第三區養護工程處甲仙工務段（天池監工
    站）巡路員日報表（本院卷第258至288頁）。
  (十)車牌號碼YD-5317 號自用小客車於95年3 月4 日案發當時之
    實際所有權人為原告丙○○，且原告丙○○因該自小客車於
    上開時地遭落石擊中毀損而支出拖車費7000元及回復原狀之
    費用60000 元。
  (十一)原告戊○○因於上開時地遭落石擊中受傷，而支出醫藥費74
    ,018 元 、看護費62,000元、裝置義肢費用1,200,000 元，
    且減損勞動能力損失為0000000 元。
五、原告固主張被告未在系爭路段邊坡設置防護網、防護柵欄、
    鋼錨及注意落石警告標誌，亦未勘查系爭路段落石掉落之可
    能性，致原告分別受有上開損害等情，然為被告以前開情詞
    否認。是本件爭點為(一)系爭路段之養護範圍是否包括山坡。
    (二)被告所負責範圍如包括山坡，則其是否有未於系爭路段設
    置防護網、防護柵欄、鋼錨及落石警告標誌之欠缺。(三)被告
    是否有未於事前勘查系爭路段落石掉落可能性之欠缺。(四)原
    告戊○○所請求之精神慰撫金是否過高。
六、系爭路段之養護範圍是否包括山坡？
    按所謂公路，依公路法第2 條第1 款規定為「指供車輛通行
    之道路及其用地範圍內之各項設施」，又「公路規劃基準、
    修建程序、養護制度、經費分擔原則及管理等事項之規則，
    由交通部定之。」，公路法第79條第2 項定有明文。次按交
    通部公路總局各區養護工程處組織通則第2 條規定「交通部
    公路總局各區養護工程處掌理下列事項：一、公路之養護工
    程事項。二、公路養護工程之設計、施工及品質檢驗事項。
    三、公路交通標誌、標線、號誌之設置事項。四、公路用地
    之取得及管理事項。五、公路機務及材料供應事項。六、公
    路工程及測繪等電腦化事項。七、勞工安全衛生管理事項。
    八、其他有關公路工程事項。」，而公路養護業務之範圍依
    公路修建養護管理規則第33條規定則為「一、公路路權之維
    護。二、公路路基、路面、路肩、橋梁、隧道、景觀、排水
    設施、行車安全設施、交控及通信設施之養護。三、其他設
    置於公路用地範圍內各項設施之養護。」，且據交通部配合
    「公路法」第79條規定之「公路修建養護管理規則」所制定
    之「公路養護手冊」，其第3 章「路基及邊坡」亦載明「路
    基或邊坡如遭受豪雨、地震、坍方、山崩、洪水、土石流或
    其他原因，發生土壤沖蝕、開裂、滑落、沈陷、側移、流失
    或坡趾淘空，致影響行車安全時，應立即採取適當之緊急措
    施，維護交通安全。路基及邊坡應經常巡查，以確保其應有
    之功能」等情（參公路養護手冊第3 之1 頁），故依前揭說
    明，於邊坡所為防止落石、土壤滾落之防護措施，自為維護
    行車安全之設施，應屬上開公路修建養護管理規則第33條第
    2 款規定之養護業務範圍。經查被告為系爭路段之設置管理
    機關，業為兩造所不爭執，而被告亦自承因系爭路段之邊坡
    與道路之行車安全、行車順暢息息相關，故於系爭路段邊坡
    有影響道路行車安全之虞時，會巡視及為相關防護作業，故
    系爭路段於88年間因豪雨災害，被告已為相關之邊坡修復工
    程等情，此有被告之陳報狀附卷可稽（本院卷第293 、317
    頁），故攔阻落石之邊坡工程既屬行車安全設施，自為被告
    養護之責任範圍。
七、被告是否有未於系爭路段設置防護網、防護柵欄、鋼錨及落
    石警告標誌之欠缺？
  (一)按國家賠償法第3 條所定公共設施設置或管理欠缺所生國家
    賠償責任之立法，旨在使政府對於提供人民使用之公共設施
    ，負有維護通常安全狀態之義務，重在公共設施不具通常應
    有之安全狀態或功能時，其設置或管理機關是否積極並有效
    為足以防止危險或損害發生之具體行為，倘其設置或管理機
    關對於防止損害之發生，已為及時且必要之具體措施，即應
    認其管理並無欠缺，自不生國家賠償責任，故國家賠償法第
    三條公有公共設施之管理有無欠缺，須視其設置或管理機關
    有無及時採取足以防止危險損害發生之具體措施為斷（最高
    法院92年度台上字第2672號判決意旨參照）；又按公有公共
    設施因設置或管理有欠缺，致人民生命、身體或財產受損害
    者，國家應負損害賠償責任，國家賠償法第3 條第1 項定有
    明文，前開所謂「設置或管理有欠缺」，係指因公共設施於
    建造之初即存有瑕疵或建造後之維持、修繕及保管等不完全
    ，以致該公共設施欠缺通常應具備之安全性而言。至欠缺的
    有無，應綜合考慮公共設施之構造、用法、場所的環境及利
    用狀況等各種情事，客觀、具體、個別決定之。是國家賠償
    法第三條第一項所定國家賠償責任之發生，必須在客觀上以
    有公共設施之設置或管理有欠缺為前提，倘國家對於公有公
    共設施之設置或管理並無欠缺，縱人民受有損害，國家亦不
    負賠償責任（最高法院72年度台上字第3182號判決意旨參照
    ）。是被告應否依國家賠償法第3 條第1 項規定負賠償責任
    ，端視被告就設置管理之系爭路段是否有欠缺通常之安全性
    ，及被告是否積極並及時有效為足以防止危險或損害發生之
    具體行為而斷。
  (二)原告主張被告有未於系爭路段設置防護網、鋼錨之設置上欠
    缺云云，然查系爭路段於88年7 月10日因颱風豪雨災害造成
    山壁落石，致訴外人班仁君遭落石擊中死亡，被告遂於89年
    3 月10日開工進行該路段上邊坡清除浮石30公尺高、掛網、
    錨定設施2866支、噴凝土等工程，於89年11月14日竣工等情
    ，已為兩造所不爭執，且據證人丁○○即目前任職交通部公
    路總局第三區養護工程處正工程司證稱：伊於88年間擔任工
    程處的副處長，88年7 月間系爭路段（即台20線124.5 公里
    處，92年2 月3 日以前路標為125 公里）因豪雨災害需搶修
    ，便由甲仙工務段的主辦人員（大部分為監工站的站長）偕
    同段長一同至有落石的災害地段勘查，勘查後便提出修復計
    畫，也就是填報7 ／13—7 ／19台灣省交通處公路局第三區
    工程處甲仙工務段豪雨災害最低搶修及修復費用明細表後，
    將該災害修復明細表送至工程處呈請工程處派員覆勘，而工
    程處的處長遂指派伊前往系爭路段覆勘，當時是由甲仙工務
    段段長及主辦的工程師即監工站的站長會同伊去覆勘的，覆
    勘結果伊認為甲仙工務段所提出之修復計畫很正確合理，所
    以除了單價有做部分修正外，其他就按工務段所提出之修復
    計畫呈報公路總局核定後，就依該修復費用明細表報請核撥
    專款，再由工務段進行修復，修復工程完工後就報請工程處
    派員驗收，驗收結果如竣工圖所示，即在系爭路段上為掛網
    、噴漿、打岩釘等攔阻落石防護措施，而掛網與防護網大致
    相同，只是用語不同，作用都在防止落石掉落，鋼錨與打岩
    釘也相同，只是講法不同，作用都是在固定岩石，當時在系
    爭路段所為防護措施也就是掛網把石頭覆蓋住，接著再打岩
    釘將岩盤與網子固定住，之後再打上噴凝土（又稱噴漿），
    使岩盤、網子附著一起，用以保護邊坡等語（本院卷第358
    至361 頁），證人甲○○即目前任職交通部公路總局第三區
    養護工程處幫工程司亦證稱：系爭路段因於88年7 月間發生
    落石擊中訴外人班仁君事件，甲仙工務段便提出系爭路段修
    復計畫，也就是在系爭路段之邊坡做局部「刷坡」（把將掉
    而未掉的小石頭刷掉）、「掛網」、「噴漿」、「打錨釘」
    等邊坡保護設施，且該等保護設施已於89年11月14日完工，
    而完工後伊也有再到現場勘查，該等設備目前仍存在，且沒
    有資料或訊息顯示上開工程設備有掉落的情形，而防護網是
    防止落石掉落，掛網是附著在邊坡上，所以掛網也算是防護
    網的一種，另錨定設施與鋼錨作用是一樣，都是穩定邊坡作
    用等語（本院卷第212 、213 、313） ，並有蓋有「覆勘員
    司」、「副處長丁○○」印文之7 ／13—7 ／19台灣省交通
    處公路局第三區工程處甲仙工務段豪雨災害最低搶修及修復
    費用明細表（本院卷第365 頁）、交通部公路局第三區工程
    處88年8 月31日第三工養字第8821767 號函（主旨：檢送系
    爭路段88年7 月13至19日豪雨災害最低搶修及修復費用明細
    表，報請核撥專款，本院卷第354 、355 頁）、交通部公路
    局第三區工程處90年2 月19日三工養字第9005783 號函（受
    文者：甲仙工務段，主旨：貴段辦理系爭路段88年7 月13日
    至19日豪雨災害修復工程經派員驗收相符，同意驗收）暨所
    附系爭路段結算明細表、竣工圖（本院卷第221 至231 頁）
    在卷可稽；則系爭路段既於89年11月14日已竣工完成掛網、
    錨定設施2866支等工程，且與防護網、鋼錨具相同作用之上
    開設備迄今仍存在，是原告主張被告有未於系爭路段設置防
    護網、鋼錨之欠缺云云，與事實不符，並無可採。
  (三)原告主張被告有未於系爭路段設置防護柵欄之欠缺云云，固
    據被告自承其未於系爭路段設置防護柵欄等情在卷。然因邊
    坡設施之設計既在維持穩定、安全及地貌完整，則就邊坡是
    否應設置防護柵欄以阻斷石頭往下滑落，或係設置警告、危
    險標誌等安全設施促使駕駛人注意，或係依地形、地貌、地
    質設置其他攔阻落石之防護措施，只要符合通常之安全性，
    即屬主管機關之行政裁量範圍，亦即除有參酌當地路面狀況
    、落石紀錄等因素下，認該路段如不設置防護柵欄，即易發
    生落石情事時，而致主管機關必須選擇設置防護柵欄而無其
    他之裁量，始可認主管機關此時如未設置護欄，方屬安全設
    施有所欠缺，否則尚難以主管機關未設置防護柵欄一事，即
    認定其有設置欠缺。經查證人丁○○證稱：伊從民國60年就
    在被告機關擔任工務員，接著擔任幫工程司、副工程司、正
    工程司，也就是由副段長、段長到副處長，系爭路段於88年
    間因豪雨落石災害，經伊偕同甲仙工務段段長及主辦的工程
    師至現場一同覆勘結果，認為在系爭路段設置掛網、噴漿、
    打岩釘即可攔阻落石，而之所以認為這樣的防護措施已足夠
    ，是依據幾十年專業的經驗，伊與甲仙工務段段長及主辦的
    工程師就是專業人員，所以當時覆勘時並無其他單位人員到
    場，伊與當時到場協同覆勘人員是依據系爭路段的岩盤地質
    ，一般來講岩盤的地質比較不會發生落石，但如果有風化較
    嚴重也會發生落石的情形，所以才採用掛網、噴漿、打岩釘
    予以固定防止發生落石，也就是掛網把石頭覆蓋住，接著再
    打岩釘將岩盤與網子固定住，之後再打上噴凝土（又稱噴漿
    ），使岩盤、網子附著一起，用以保護邊坡，而系爭路段的
    邊坡很陡峭，如果設置防護柵欄沒有什麼作用，因為在陡峭
    的邊坡上設置防護柵欄無法阻攔石頭掉落，若邊坡的地形較
    平緩，就可以選擇用防護柵欄，伊及當時到場協同覆勘人員
    是綜合邊坡的地質、地形、地貌及被告機關的經費，選擇應
    採取何種防護措施，所以依系爭路段邊坡的地質、地形、地
    貌做判斷，掛網、噴漿、打岩釘已足防止落石掉落，且亦屬
    高單價之防護措施等語（本院卷第359 至361 頁），證人甲○○亦證稱：山區若有災害時會報請上級，由上級派請專家
    現場勘查後決定要作何種防護措施，所以系爭路段於88年7
    月10日因颱風豪雨成災，當時也是將現場情形往上級陳報，
    上級派人到現場勘查，並視現場破壞的程度擬定修復計畫，
    當時的修復計畫內容就是「刷坡」（把將掉而未掉的小石頭
    刷掉）、「掛網」、「噴漿」、「打錨釘」等邊坡保護設施
    ，也就是山區何處要做何種防護措施是由上級派人至現場會
    勘後所決定，而系爭路段位於1800公尺以上，道路狹小約5
    米左右，左邊是峽谷，右邊是很陡峭的山坡，無法設置擋土
    牆，又防護柵欄是立起來的，以阻斷石頭下滑等語（本院卷
    第212 頁、第313 頁背面），復觀原告所提出之系爭路段現
    場照片（本院卷第336 、337 頁），其地質明顯可見非屬軟
    性土壤，乃屬有稜有角之岩壁，且該路段一邊為峽谷，一邊
    則為近乎90度垂直之山壁，核與前揭證人所述相符。又系爭
    路段與所鄰山壁既成90度直角，衡情沿山壁滾落之石頭應係
    垂直墜落路面，則屬直立式構造之防護柵欄，其攔阻垂直下
    墜落石之作用堪乎其微，且系爭路段於88年7 月10日發生訴
    外人班仁君遭落石擊中事件，並經被告在系爭路段邊坡為上
    開防護設施後，迄至95年3 月4 日發生原告遭落石擊中事件
    間，並無其他重大落石紀錄，亦經六龜分局函覆本院在卷（
    本院卷第122 、123 頁），且經本院查核六龜分局提供之受
    理民眾報案紀錄表（第124 至136 頁）無誤。從而，基於上
    述各情，被告未設置防護柵欄，即難認有何欠缺通常安全性
    。
  (四)又被告固自承其未於系爭路段（台20線124.5 公里處）設置
    落石警告標誌等情。然按標誌、標線、號誌之設置目的，在
    於提供車輛駕駛人及行人有關道路路況之警告、禁制、指示
    等資訊，以便利行旅及促進交通安全。所謂標誌，係以規定
    之符號、圖案或簡明文字繪於一定形狀之標牌上，安裝於固
    定或可移動之支撐物體，設置於適當之地點，用以預告或管
    制前方路況，促使車輛駕駛人與行人注意、遵守之交通管制
    設施；標線則以規定之線條、圖形、標字或其他導向裝置，
    劃設於路面或其他設施上，用以管制道路上車輛駕駛人與行
    人行止之交通管制設施；又標誌、標線、號誌之設置、養護
    及號誌之運轉，由主管機關依其管轄辦理之等情，道路交通
    標誌標線號誌設置規則第2 條、第3 條第1 、2 款、第4 條
    第1 項分別定有明文。從而就系爭路段之號誌、標示、標線
    之設置，應由主管機關即被告參諸前開規定，並綜合考量諸
    如地形、環境、視野、景觀、法令限制等情事，本於主管機
    關之專業判斷，於適當地點定之。經查，原告丙○○係於95
    年3 月4 日，駕駛車牌號碼YD-5317 號自用小客車搭載原告
    戊○○，由梅山往天池方向行駛，行經系爭路段即台20 線
    124.5 公里處，突遭山壁滾落而下之落石擊中，不僅造成車
    輛受損，原告戊○○更受有左上肢肘下截肢之傷害，而系爭
    路段前164 公尺處（即台20線124K＋336） 設有「沿線坍方
    多，請注意落石」之警告標誌，並於道路中央加繪「落石地
    段」之警示標語長達162 公尺等情，已為兩造所不爭執，並
    據證人甲○○證稱：在系爭路段之路面上有標示紅線以及三
    角形中有驚嘆號的圖案，這就是注意落石的標誌，且在系爭
    路段前方為提醒用路人注意，所以在124 點336 公里處有設
    置沿線注意落石標誌等語（本院卷第314 頁），且有證人甲○○97年4 月10日庭呈照片（本院卷第316 頁）、原告所提
    系爭路段地面畫有三角形中有驚嘆號圖案之現場照片（本院
    卷第336 、337 頁）可稽。則依據上開警告標誌設置資料所
    示，在系爭路段前164 公尺處及道路中央，已設有「沿線坍
    方多，請注意落石」之警告標誌，而台20線屬於沿山壁開鑿
    之道路，本無庸於沿線均設置警告落石標誌，且系爭路段前
    164 公尺處所設置之上開警告標誌，並未遭其他障礙物遮蔽
    視線，亦有證人甲○○庭呈上開照片（本院卷第316 頁）可
    參，原告又係由梅山往天池方向行駛，係先經過上開警告標
    誌，始於系爭路段遭落石擊中。從而被告機關既已在原告行
    經系爭路段前之明顯易見之處，設有「沿線坍方多，請注意
    落石」之警告標誌提醒，則駕駛人行經系爭路段前，通常會
    注意落石可能產生之危險，亦難認被告機關竟前開警告標誌
    之設置有何欠缺通常安全性。
  (五)台20線道路因地形、地質、氣候之關係，全線雖或均有落石
    之可能，但各路段發生落石之可能性大小，則有不同，且何
    時何處將發生落石並無法預測，是被告既已依系爭路段之地
    理條件及經驗法則，設置相當之防護設施及警告標誌、警語
    ，且因系爭路段之地形非屬須設置防護柵欄之地段，故而未
    設置防護柵欄，堪認被告對於維護系爭路段之正常使用狀態
    及功能，應已採取足以有效防止危險或損害發生之具體措施
    ，況擊中原告之落石是否由系爭路段之邊坡滾落，亦無法證
    明，故原告主張被告有未於系爭路段設置防護網、防護柵欄
    、鋼錨及落石警告標誌之欠缺云云，應無足取。
八、被告是否有未於事前勘查系爭路段落石掉落可能性之欠缺？
    原告固主張被告有此項欠缺云云。然查：被告委託恒陽土木
    包工業負責巡邏台20線117 公里至147.5 公里處，且承包商
    之巡路員將巡路狀況登載於巡路員日報表上等情，已為兩造
    所不爭執，並據證人己○○即恒陽土木包工業之巡路員證稱
    ：伊是擔任受被告機關委託巡路之恒陽土木包工業員工，伊
    負責巡路，巡邏重點在道路坑洞及障礙排除，譬如道路有坑
    洞時就聯絡恒陽土木包工業負責舖設柏油的員工來處理，另
    巡路當中若道路中有樹枝等障礙物就將樹枝移除，如有妨害
    交通之情形就用三角之交通錐提醒用路人，若有落石可用手
    撿的話就將落石撿至車上載走，如果落石很大無法用手撿就
    先置放交通錐並做安全措施後再通知有關單位（恒陽土木包
    工業之相關單位、報請甲仙工務段）來處理，而伊每日巡邏
    2 次，巡邏的路段是台20線117 公里處至147.5 公里處，從
    早上6 點由甲仙出發沿線巡邏至終點站147.5 公里處，再由
    終點站147.5 公里處沿線巡邏回甲仙出發處，所以一天是巡
    邏2 次，巡路員每日要將巡路員日報表交給站長，讓站長知
    道每日巡路的情形等語（本院卷第311 至312 頁），證人甲○○亦證稱：巡路員日報表上之「站長」欄是伊本人蓋章確
    認，伊蓋章確認之用意是要去了解巡路員巡路狀況，是否有
    需要由被告機關派人去處理等語（本院卷第313 頁），此有
    蓋有「站長甲○○」印文之公路總局第三區養護工程處甲仙
    工務段（天池監工站）巡路員日報表（本院卷第258 至288
    頁）附卷可稽。則依前揭證人所述，並參酌巡路員日報表，
    被告既已委託恒陽土木包工業負責巡路，並每日審閱巡路員
    日報表了解路況，堪認被告應有隨時注意系爭路段落石掉落
    之可能性，是原告主張被告有此項欠缺云云，亦無可採。
九、綜上所述，原告以被告有未於系爭路段設置防護網、防護柵
    欄、鋼錨及落石警告標誌之欠缺，及未於事前勘查系爭路段
    落石掉落可能性之欠缺，主張被告應依國家賠償法第3 條第
    1 項負損害賠償責任云云，為無足採。被告抗辯已於系爭路
    段設置相當之防護設施，且於系爭路段前164 公尺（即124k
    ＋336 處）設有「注意落石」之警告標誌，被告在系爭路段
    已採取足以有效防止危險或損害發生之具體措施，況擊中原
    告之落石亦無法證明係由系爭路段邊坡滾落等語，即屬可信
    。從而，原告依國家賠償法第3 條第1 項提起本件之訴，請
    求被告應給付原告丙○○67,000元，並給付原告戊○○3,06
    5,119 元，及均自96年5 月8 日（即起訴狀繕本送達翌日）
    起至清償日止，按年息5%計算之利息，即屬無據，請求不應
    准許，自應駁回其訴。而原告之訴既經駁回，其假執行之聲
    請亦失所附麗，應併予駁回。
十、本件事證已臻明確，兩造其餘之攻擊防禦方法及舉證，核與
    判決結果不生影響，爰不一一論列，附此敘明。
十一、據上論結，本件原告之訴為無理由，依民事訴訟法第78條
      ，判決如主文。
中    華    民    國    97    年    7     月     3    日
                  民事第四庭  審判長法  官  黃國川
                                    法  官  黃宣撫
                                    法  官  郭瓊徽
上正本係照原本作成。
如不服本判決，應於送達後20日內，向本院提出上訴狀並表明上
訴理由，如於本判決宣示後送達前提起上訴者，應於判決送達後
10日內補提上訴理由書（須附繕本）。
中    華    民    國    97    年    7     月     3    日
                                    書記官  邱秋珍


司法院資訊處製作；財團法人民間司法改革基金會備份。
